【裁判字號】    95,上訴,116
【裁判日期】    950525
【裁判案由】    擄人勒贖
【裁判全文】
臺灣高等法院臺中分院刑事判決         95年度上訴字第116號
上  訴  人  臺灣苗栗地方法院檢察署檢察官
上  訴  人
即  被  告  戊○○
選任辯護人  王寶蒞律師
被      告  乙○○
上  一  人
指定辯護人  本院公設辯護人  己○○
上列上訴人等因被告等擄人勒贖案件，不服臺灣苗栗地方法院93
年度重訴字第3號中華民國94年11月3日第一審判決（起訴案號：
臺灣苗栗地方法院檢察署91年度偵字第3938號），提起上訴，本
院判決如下：
    主  文
上訴駁回。
    事  實
一、緣戊○○與乙○○、丁○○分別係朋友關係，乙○○、丁○○則原先彼此並不認識。而乙○○因其友人綽號「阿俊」之
    人所經營之檳榔攤被他人砸店，綽號「阿俊」希望對方能賠
    償新臺幣（下同）10萬元，乙○○乃於民國91年9月11日晚
    間，應綽號「阿俊」之託欲前往後龍某啤酒屋與對方洽談賠
    償事宜，乙○○便請戊○○駕車載其前去該啤酒屋，丁○○
    亦隨同前往。其後，乙○○認對方最終不願賠償綽號「阿俊
    」10萬元，是因丁○○在該啤酒屋時擅自介入談判所致，因
    而對丁○○心生不滿（下稱上開在後龍某啤酒屋所發生之事
    為「後龍事件」），惟仍明知其在法律上對於丁○○並無任
    何民事請求權，竟意圖為自己不法之所有，於翌日（即91年
    〔起訴書誤載為92年〕9月12日）凌晨2時許，在苗栗縣苗栗
    市三角公園附近，基於恐嚇取財、妨害自由的犯意，藉詞要
    求丁○○應為「後龍事件」負責，當場持不明物體（未扣案
    ）毆打丁○○的右耳及右肩，造成丁○○受有右耳內側裂傷
    1.5公分，右肩三角肌部位鈍器挫傷之傷害（傷害部分已撤
    回告訴），並強拉丁○○上車，以此強暴、非法剝奪丁○○
    行動自由之方法，恐嚇要求丁○○交付10萬元。戊○○當時
    原與乙○○同行，並不知乙○○對於丁○○在法律上無任何
    民事請求權，也不知乙○○有不法所有的意圖，但已見聞乙○○強拉丁○○上車的非法剝奪行動自由行為，卻因礙於情
    面，不便拒絕乙○○，竟與乙○○共同基於妨害自由之犯意
    聯絡，在丁○○被強拉上車後，依照乙○○的指示開車。丁○○當時雖未至不能抗拒的程度，但心想總要解決此事，於
    是先後借用乙○○所有及戊○○所有之行動電話各1支（均
    經扣案），打電話透過湯志樑，與哥哥丙○○聯絡籌錢。過
    程中，乙○○仍承先前的恐嚇取財犯意，在電話中直接與丙○○對話，表示：拿出10萬元，丁○○就可以安全回去等語
    ，而以丁○○之安全，恐嚇丙○○交付10萬元。在丙○○籌
    錢交付前，並由乙○○延續原來的妨害自由犯意，將車門門
    鎖鎖上，使丁○○無法由內打開，以致不能隨其自由意願下
    車，並由乙○○、戊○○彼此交換開車，載著丁○○前往聯
    合工專、公館等處，以此方式，持續共同剝奪丁○○之行動
    自由。最後終於與丙○○約在公館福基交款，因丙○○擔心
    丁○○安危，已事先報警，警方亦隨同到場，乙○○於下車
    取款時，發現情況有異，未及取款，即跑回車上，由戊○○
    開車搭載逃逸，丁○○則趁機從車上脫逃，恐嚇取財因而未
    能得逞而未遂。此時約已當天凌晨5時10分許，乙○○、戊○○也因為丁○○脫逃，才終止共同剝奪其行動自由行為，
    前後剝奪丁○○之行動自由約3小時。
二、案經苗栗縣警察局報告臺灣苗栗地方法院檢察署檢察官偵查
    後起訴。
    理  由
壹、關於證據能力之認定
一、兩造對於以下證據之證據能力有爭執：（見原審卷第123、
    124頁筆錄、第309頁刑事辯護意旨狀及本院卷第51頁刑事準
    備書狀、第106頁筆錄）
  (一)被告以外之人於審判外之警詢、偵訊之供述（包含警詢筆錄
    、偵訊筆錄）。爭執理由為傳聞證據。其中有關偵訊供述部
    分，其爭執理由另包括：未予被告詰問機會、筆錄記載與錄
    音不符及錄影失效。
  (二)有關被告乙○○之警詢筆錄記載，理由為與錄音不符。
  (三)員警工作紀錄簿節錄影本（見偵卷第93頁）、刑事案件報告
    單（見偵卷第90頁）、受理各類案件紀錄表（見偵卷第91頁
    ）。爭執理由為傳聞證據。
  (四)協和醫院函件（見偵卷第94頁）、被害人丁○○之診斷證明
    書（見偵卷第15頁）及照片3幀（見偵卷第96頁）。爭執理
    由為與被告戊○○無關聯性。
  (五)通聯紀錄（見偵卷第31-33、36-39、41-46頁）。爭執理由
    為與被告戊○○無關聯性。
二、對於上述爭執，本院於調查後，認定如下：
  (一)本件被告以外之人於審判外之警詢供述，查無法定例外得為
    證據之事由，依刑事訴訟法第159條第1項規定，自不得作為
    證據。本件被告以外之人於審判外，檢察官面前之供述，查
    無顯有不可信之情況，依同法第159條第2項，得為證據。此
    為法律對於被告憲法上詰問權之必要例外限制，依司法院大
    法官釋字第592號解釋理由書之闡釋，並不屬同院大法官釋
    字第582號解釋之解釋範圍。自不因未予被告詰問機會，而
    無證據能力。至於警詢筆錄、偵訊筆錄，僅係警詢供述、偵
    訊供述之紀錄，本身並非獨立之證據，如有筆錄記載與供述
    錄音之內容不符合者，自應以法院勘驗供述錄音之內容為準
    ，均不生證據能力之問題。有關證人丁○○於92年5月15日
    及丙○○於92年2月19日之偵訊供述內容，已經原審先後於
    94年4月15日、同年5月13日予以勘驗當時錄音存證之錄音帶
    ，各該部分之偵訊供述內容，自應以勘驗結果為準（此已於
    原審準備程序處理事項決定中明列為兩造不爭執之證據部分
    ，見原審卷第151頁）。再關於「錄影失效」一節，並無因
    此排除其證據能力之法律規定，自於偵訊供述之證據能力無
    影響。
  (二)關於被告乙○○之警詢筆錄記載，其與錄音不符之部分，在
    原審已經被告乙○○之辯護人予以核對後，提出更正內容（
    見原審卷第134頁），經檢察官表示同意後，列為兩造不爭
    執之證據部分（見原審卷第151頁），其警詢供述自應以更
    正後之內容為準，不生證據能力之問題，其理由同前所述，
    不再重複敘述。
  (三)員警工作紀錄簿節錄影本、刑事案件報告單、受理各類案件
    紀錄表，均為文書證據，查無刑事訴訟法第159條之4各款所
    列例外得為證據之情形，依刑事訴訟法第159條第1項，不得
    為證據。
  (四)有關協和醫院函件、被害人丁○○之診斷證明書及照片3幀
    ，均可用以證明被害人在本件案發當天有受傷之事實，與本
    件檢察官所起訴犯罪事實中，有記載被告乙○○基於意圖勒
    贖而擄人之犯意，而毆打丁○○成傷之情節，自有其關聯性
    。被告戊○○與被告乙○○為共同被告，兩人在刑事訴訟程
    序上，均合併調查及辯論，基於證據共通、避免裁判矛盾之
    法理，亦應認為於被告戊○○部分有關聯性。至於其可以證
    明到何種程度之事實，則屬於證明力之範圍，並非證據能力
    之問題，在此附帶說明。
  (五)本案中的相關通聯紀錄，可以用來證明案發當天被告戊○○
    持有之行動電話、被告乙○○持有之行動電話，均有與被害
    人丁○○之友人湯志樑通話之事實，此與本件檢察官起訴犯
    罪事實中，所記載丁○○因遭被告2人擄人勒贖而借用被告2
    人持有之行動電話透過友人湯志樑向哥哥丙○○籌錢之情節
    ，有其關聯性。被告戊○○雖為無罪之答辯，但法律上關聯
    性之判斷，應以起訴事實為判斷基礎，如以無罪答辯之事實
    ，作為判斷基礎，將造成無一證據有關聯性之繆誤結論，其
    不可採納之處，至為明顯。至於與起訴事實有關聯性之證據
    ，是否可以完全充分證明起訴事實之存在，則屬證明力之範
    圍，自不應與證據能力之問題，相互混淆。
貳、認定犯罪事實所根據的證據及理由
一、採信證人即被害人丁○○於檢察官偵訊中所證為認定犯罪事
    實之主要基礎：
    證人即被害人丁○○於偵、審中就本案均有所證述。其於檢
    察官訊問時及於原審、本院審理中所述內容彼此並不一致，
    其中就被告戊○○部分，更是前後大相逕庭，而有所差異，
    依其在原審審理中所證，曾先後表明：「我忘了，本件我不
    提告訴，我想事情過那麼久」、「我本身被關了3年多，我
    不想追究此案」（見原審卷第179、183頁），最後更是表示
    ：「我要全部都要撤回」（見原審卷第205頁），顯見因為
    時間的經過，被害人丁○○已無意追究此事，難以期待其在
    審理中還會如實地陳述當時的真實經過，尤以當被告戊○○
    之辯護人詰問時，證人丁○○除曾主動為被告戊○○撇清關
    係而謂：「與他完全無關」、「戊○○本來就與本案無關」
    外（見原審卷第182、184頁），每每被問及關於被告戊○○
    之關鍵問題時，證人丁○○更是多次以制式化的「我忘了」
    等語，加以迴避，其迴護被告戊○○之情，溢於言表，難期
    所述情節，符合真實。反觀其於檢察官偵訊中之證述（見偵
    卷第62、63、66-68、115-119頁），雖也曾在偵訊最後表示
    ：「我要告傷害，但擄人勒贖、妨害自由不追究」等語（見
    偵卷第118頁），但少有以「我忘了」等詞搪塞之情事，真
    有遺忘之處，亦非盡在案情關鍵之處，且其距離事發已有相
    當時間（分別於92年2月20日、92年5月15日、93年4月2日3
    次陳述），應已冷靜而心平氣和，其所述經過，應與事實真
    相最為接近，且亦確有相關人證、物證可為佐證（詳後），
    故本院採為認定犯罪事實之主要基礎。
二、證人丁○○於檢察官偵訊中所述確有相關人證、物證可為佐
    證：
    證人丁○○於檢察官偵訊中之證詞提及其在案發當天，遭被
    告乙○○持不明物體毆打成傷、被要求籌錢10萬負責，因而
    先後向被告乙○○、戊○○借用電話，透過湯志樑，與哥哥
    丙○○聯絡籌錢等情（見偵卷第62、63、116頁），此分別
    有證人丙○○、湯志樑於檢察官偵訊中之證詞（見偵卷第51
    、52、79、80頁）、協和醫院91年9月12日開具之診斷證明
    書1份（見偵卷第15頁）、協和醫院92年11月4日協和字第
    147號函及該函檢送之照片3張（見偵卷第94、96頁，該函說
    明所載丁○○係「左肩」三角肌部分鈍器挫傷，顯與其提供
    之照片不符，而應為「右肩」之誤）、相關通聯紀錄（見偵
    卷第32、37、44頁）及扣案之行動電話2支（均各含電池）
    可為佐證，足認證人丁○○所證，並非無中生有，確有所憑
    ，可以採信。
三、被告乙○○對丁○○、丙○○有恐嚇取財未遂之行為：
  (一)依證人丁○○於檢察官偵訊中先後所證：被告乙○○在案發
    當時（約91年9月12日凌晨2時許），即要求證人丁○○一定
    要為「後龍事件」負責，接著就有傷害、強押上車的行為；
    不論在車外、車內被告乙○○都有講「後龍事件」，要拿出
    10萬元等情（見偵卷第62頁背面、第63、116頁），顯見被
    告乙○○確有以強暴之手段，使丁○○交付10萬元。而被告
    乙○○至原審審理終結為止，均未陳述此後龍事件，直至本
    院始供稱：伊因伊友人綽號「阿俊」所經營之檳榔攤被他人
    砸店，綽號「阿俊」希望對方能賠償10萬元，伊乃於91年9
    月11日晚間，應綽號「阿俊」之託欲前往後龍某啤酒屋與對
    方洽談賠償事宜，伊便請戊○○駕車載其前去該啤酒屋，丁○○亦隨同前往，後來因丁○○擅自介入談判，故對方只願
    包1個紅包了事，不願賠償10萬元等語；然證人丁○○則於
    本院審理時陳稱：其確有隨戊○○與乙○○到後龍某啤酒屋
    談判，席間對方其中1個人有拉其到旁邊談，但伊剛好有事
    就先離開，印象中其並沒有建議對方包1個紅包解決事情等
    語。可見被告乙○○與丁○○2人就丁○○在後龍時究有無
    擅自介入談判致對方不願賠償10萬元乙節，容有爭執，然縱
    使丁○○在後龍時曾擅自介入談判致對方不願賠償10萬元，
    惟被告乙○○究非被害人，在法律上對於丁○○應無任何民
    事上請求權，而被告乙○○也明知此事，所謂要為「後龍事
    件」負責，不過是藉詞強索之藉口而已，其有不法所有意圖
    ，可以認定。
  (二)除上以外，從丁○○的證詞搭配相關通聯紀錄看來，證人丁○○確實在當天凌晨3時31分許至5時10分許，以被告乙○○
    所有門號：0000000000與被告戊○○所有門號：0000000000
    （持機人姓名登記為徐智華，見偵卷第40頁）密集地積極聯
    絡哥哥丙○○籌錢。倘證人丁○○是心甘情願地願意給付這
    筆10萬元，而非遭受強暴、被迫無奈，又有何必要一定要在
    三更半夜親友應已都熟睡的情形下，積極聯絡籌錢？但從另
    一方面來看，證人丁○○遭受被告乙○○毆打成傷的情形，
    不是十分嚴重，被告乙○○當時所攜帶的不明物體，也無證
    據顯示其為致命武器，被告戊○○又無強勢積極的配合作為
    （詳後），且丁○○雖在車內時並無法隨其自由意願下車，
    但在途中曾下車至友人「阿福」住處，不論當時是否由被告
    戊○○陪同下車，丁○○應仍有機會脫逃，或請友人「阿福
    」代為報警，依證人丁○○當時的情形，應該還不到不能抗
    拒的程度。這一點也可以從證人丁○○在偵訊中證稱：「徐
    及楊並沒有要求我打給誰，我是想總要解決，所以我就向楊
    借電話‧‧‧」等語，印證證人丁○○當時並非不能抗拒，
    而是無意抗拒，只求解決問題。
  (三)被告乙○○以強暴方式，未至不能抗拒，使丁○○交付10萬
    元之事實，已如前述。另證人丁○○與丙○○聯絡通話過程
    中，被告乙○○也同時向丙○○表示：拿出10萬元，丁○○
    即可安全回去等語，而以丁○○之安全，恐嚇丙○○，交出
    錢財，此也經證人丙○○於偵訊中具結證述屬實（見偵卷第
    51、52頁）。惟最後因證人丙○○擔心丁○○安危，已事先
    報警，被告乙○○於下車取款時，發現情況有異，未及取款
    ，即跑回車上，由戊○○開車搭載逃逸，丁○○則趁機從車
    上脫逃，因而未能得逞等情，亦經證人丙○○於偵查中、證
    人即當時參與圍捕的員警謝瑞宏、林錦福於偵、審中證述屬
    實，可以認定。
四、被告乙○○對丁○○有妨害自由之行為：
    被告乙○○在實行前述恐嚇取財未遂犯行時，將證人丁○○
    強押上車，已是非法剝奪證人丁○○的行動自由。其後在證
    人丁○○請他的哥哥丙○○籌錢交付前，被告乙○○將車上
    門鎖鎖上，使丁○○無法由內打開，以致不能隨其自由意願
    下車，並由乙○○、戊○○彼此交換開車，載著丁○○前往
    聯合工專、公館等處之事實，證人丁○○於偵訊中也有清楚
    明確的證述（見偵卷第63、116、117頁），且從上述密集聯
    絡的通聯紀錄也可以推論當時證人丁○○行動自由已經受到
    控制，否則其大可要求停車、打開車門一走了之，又何必在
    三更半夜密集通聯籌錢？而此既在丁○○遭強押上車後，接
    續所發生，其當是延續原來妨害自由之犯意而為先前強押上
    車妨害自由之繼續行為，而非另行起意之另一妨害自由行為
    。對照上述相關通聯紀錄雙方最終通聯時間約為當天凌晨5
    時10分（見偵卷第32頁），此應是被告乙○○下車取款之前
    不久，證人丁○○也應該是在同一時間之後沒多久，自車上
    脫逃，故妨害自由之時間，自當日凌晨2時許開始至此共計
    約有3小時左右，亦可認定。
五、被告戊○○就被告乙○○妨害自由犯行部分為共同正犯：
  (一)根據證人丁○○在偵訊中的證詞：被告乙○○打他的時候，
    被告戊○○有拉被告乙○○的手說不要這樣；在車外時，被
    告乙○○有罵他，但被告戊○○則沒有罵；最後他跑下車時
    ，被告戊○○並沒有攔他（見偵卷第116、117頁），可知被
    告戊○○對於被告乙○○所為上述犯行，並沒有強勢積極的
    配合作為，但證人丁○○同時也提到：被告戊○○有說很難
    做人；被告戊○○有依照被告乙○○的指示開車；與被告戊○○認識不久，不是很熟，所以被告戊○○當時都沒有管等
    語（見偵卷第117、118頁），且於本院審理時陳稱：「（問
    ：你上車前有看到戊○○，他如何說？）我印象中他向我說
    對不起，後面乙○○就直接把我帶上車」、「（問：為何戊○○要跟你下車〔一起到『阿福』家〕？）怕我跑掉」、「
    （問：你怎麼知道？）乙○○叫戊○○跟我一起下去」等語
    （見本院卷第101頁、第105頁反面），顯見被告戊○○應是
    礙於情面，不便拒絕被告乙○○而有順勢被動的配合作為。
    尤其證人丁○○是被強押上車，在車上還被迫多次密集借用
    行動電話通聯籌錢，已詳述如前，被告戊○○既然在偵、審
    中也承認當時均在車上（見偵卷第105頁、本院卷第278、
    279頁），而一般自小客車空間狹小，為眾所週知之事實，
    被告戊○○實在沒有不知情的道理。被告戊○○既然知道證
    人丁○○是被強押上車，在車上也遭剝奪行動自由，而無法
    自由離去，其仍配合被告乙○○指示開車，自與被告乙○○
    有妨害自由犯行之犯意聯絡及行為分擔。
  (二)被告乙○○對於證人丁○○並無任何民事上之請求權，已詳
    述如前，被告乙○○因而有恐嚇取財之不法所有意圖，但並
    無證據顯示被告戊○○對此也知情明瞭，至多僅被告乙○○
    於偵訊中曾經提及在談論「後龍事件」時，被告戊○○也有
    在場，也「應該」知道在談些什麼（見偵卷第109頁），但
    所謂「應該知道談些什麼」，究竟是否確實知道？如果知道
    是了解到什麼程度？均未見檢察官有進一步的舉證說明，則
    本於罪疑有利被告之認定原則，自應認為被告戊○○並不知
    悉被告乙○○對於證人丁○○無民事上請求權。因此，雖然
    被告乙○○對證人丁○○有恐嚇取財行為時，被告戊○○亦
    在場，但難認其2人間有犯意聯絡，更何況，如前所述，被
    告乙○○毆打證人丁○○，也就是實施恐嚇取財之強暴行為
    時，被告戊○○尚有拉手阻止（見偵卷第116頁），故就被
    告乙○○恐嚇取財之行為部分，被告戊○○也沒有行為分擔
    可言。
六、本件不構成擄人勒贖罪行：
  (一)檢察官起訴意旨認為被告乙○○的行為構成擄人勒贖犯行，
    被告戊○○則是共同正犯，最高法院23年上字第741號判例
    也認為：擄人勒贖原為妨害自由及恐嚇罪之結合犯，不僅擄
    人行為為實施犯罪，即其在勒贖中亦為實施之繼續行為。惟
    查，同院65年台上字第3356號判例同時指出：「擄人勒贖罪
    ，須行為人自始有使被害人以財物取贖人身之意思，如使被
    害人交付財物，別有原因，為達其取得財物之目的，而剝奪
    被害人之自由者，除應成立其他財產上之犯罪或牽連犯妨害
    自由罪外，要無成立擄人勒贖罪之餘地」。故上述同院23年
    間之判例所指妨害自由及恐嚇罪結合成擄人勒贖罪，應係指
    恐嚇行為所欲取之財物，係用以取贖人身，即自由之回復與
    贖款之交付間，具有對價關係，而非泛指一切以妨害自由為
    恐嚇取財之方法行為者，均結合成為擄人勒贖罪。
  (二)本件被告乙○○所為恐嚇取財犯行，係以證人丁○○應為所
    謂「後龍事件」負責，作為藉詞強索之藉口，亦即其恐嚇行
    為所欲取之財物，係為「後龍事件」負責之對價，而非取贖
    丁○○人身之對價（否則以10萬元作為取贖人身之對價，在
    經驗上亦有其不相當之處）。換言之，綜觀證人丁○○於偵
    查中所述證詞，被告乙○○原係利用「後龍事件」，恐嚇要
    求丁○○交付10萬元，惟丁○○未能立刻現實交付，被告乙○○始進一步以妨害自由之方法，以達其取得財物之目的。
    其情節正符合上述最高法院65年台上字第3356號判例所指：
    使被害人交付財物，別有原因，為達其取得財物之目的，而
    剝奪被害人之自由等情。故自應成立其他財產上之犯罪（即
    恐嚇取財罪），並牽連犯妨害自由罪，而無成立擄人勒贖之
    餘地。
  (三)居於主導樞紐地位之被告乙○○既無成立擄人勒贖之餘地，
    則僅順勢被動配合之被告戊○○更不會成立擄人勒贖罪嫌。
  (四)至被告戊○○之辯護人於本院審理時請求以鑑定證人身份，
    詰問承辦員警林錦福、謝瑞宏，以證明本案並不構成擄人勒
    贖犯行，本院以被告戊○○妨害自由犯行之事證已臻明確，
    因認核無必要，爰不予准許。
參、有利被告證據不採納的理由
一、被告辯解及辯護人辯護之概要
  (一)被告乙○○對於原審審理時經告知所犯罪名為恐嚇取財、妨
    害自由時，雖表示願意認罪（見原審卷第332頁），但於辯
    論時仍稱：「一開始我是出氣打他，他不給我錢，或許是我
    打他以後，他害怕才說要付我這個錢，不是一開始打他，就
    是要強逼他付這十萬元，從頭到尾是他自己打電話，拿錢都
    是他自行下車，我沒有惡意控制他行動」等語，顯然仍然否
    認有恐嚇取財、妨害自由之犯意，並未實際認罪。被告戊○○則自始自終均否認犯行，大致是辯解說：當時他只是要載
    丁○○回家，在車上發生的事情，因他都在車上睡著，所以
    不清楚等情。
  (二)被告乙○○之辯護人為其辯護，主要是說明：被告乙○○當
    時的行為，從法律上與相關事證上分析，均不構成擄人勒贖
    犯行，被告乙○○願就傷害犯行部分接受法律制裁，但被害
    人丁○○已撤回傷害告訴，故請求對被告為有利判決。被告
    戊○○之辯護人大致上則是舉審判中證人丁○○、被告乙○○轉換成證人時，有利於被告戊○○之證述及被告戊○○本
    人關於已經睡覺而不知情之供述，為被告為無罪之辯護。
二、有利辯解及辯護不採納的理由
  (一)刑法上的故意依照刑法第13條第1項之規定，只要行為人對
    於構成犯罪之事實，明知並有意使其發生，即為故意。並沒
    有惡意與否之區別。被告乙○○為使證人丁○○交付10萬元
    ，而將其強押上車，在聯絡籌錢交付前，又使丁○○無法從
    車上自由離開，既如前述，其已有妨害自由的故意，至為顯
    然，辯稱「沒有惡意」等語，並不影響其故意。另外，證人
    丁○○已在偵訊中明確指證：「車外車內徐（指乙○○）都
    講後龍的事，一定要我負責拿出10萬」等語（見偵卷第63頁
    ），且若非被告乙○○有明示、暗示丁○○要以10萬元解決
    「後龍事件」，而只有毆打丁○○，丁○○又如何會憑空突
    然表示願付10萬元，這又怎能說被告乙○○出手打人的行為
    不是為了要丁○○付10萬元？
  (二)被告戊○○就妨害自由部分與被告乙○○有犯意聯絡及行為
    分擔，其憑以認定之事證及理由已於本判決貳、五項下有詳
    細說明，並非被告戊○○一句「我在車上睡覺，我不清楚」
    就可以置身事外。檢察官在偵訊中對於這一點就問到：「有
    沒有可能姓楊的（指戊○○）睡著了完全不知道姓徐的要求
    你拿錢的事？」而證人丁○○就此答稱：「不可能吧，我們
    繞來繞去那麼多地方，且時間那麼久，姓楊的只是在聯合工
    專那時停下來睡的，才睡十幾分鐘。」正貼切地反映出當事
    人經歷其間的真實感受。因此，被告戊○○的辯解，並不可
    採。
  (三)被告乙○○的行為並不構成擄人勒贖，前面已經有詳細的說
    明，其辯護人就此所辯，可以採納。但被告乙○○的行為，
    仍然成立妨害自由、恐嚇取財，此均非告訴乃論之罪，自不
    能因為被害人丁○○撤回告訴，即不加論罪處罰。又證人丁○○偵查、審判中證述不一，應以偵訊中所述可採，已說明
    如前，其審判中有利於被告戊○○之陳述，並不能為有利之
    認定。至於被告乙○○轉換為證人之審判中證述，一來因為
    他本身就是被告，且未實際認罪，陳述時難免避重就輕；再
    者，從前面的認定說明可以知道被告戊○○只是順勢被動配
    合，被告乙○○不願戊○○因此負刑責，而為有利被告戊○○之證述，也是人之常情而可以理解，自難憑其證言，為有
    利被告戊○○之認定。何況，即便如此，被告乙○○還是證
    實當時戊○○有按照其所說的路線開車（見原審卷第223頁
    ），顯見在這種情形下，被告戊○○要以因睡覺而完全不知
    情來脫免刑責，實在不合情理。
肆、論罪科刑的理由
一、恐嚇行為不以將來之惡害通知為限，即以強暴脅迫為手段，
    而被害人未達於不能抗拒程度者，亦屬之。最高法院80年度
    第4次刑事庭會議決議就此有清楚的闡釋。
二、承前說明，被告乙○○的行為是犯刑法第302條第1項的以非
    法方法剝奪人之行動自由罪（最高法院80年台上字第85號、
    84台上字第3635號判決參照）、第346條第3項、第1項的恐
    嚇取財罪未遂罪。被告戊○○的行為則是犯刑法第302條第1
    項的以非法方法剝奪人之行動自由罪。
三、被告乙○○、戊○○有就妨害自由犯行部分，有犯意聯絡及
    行為分擔，為共同正犯。
四、被告乙○○向被害人丁○○恐嚇取財（未遂）的過程中，又
    以丁○○之安全向丙○○恐嚇取財（未遂），雖係同一經濟
    目的，但已侵害了分屬不同人之同種類法益，為想像競合犯
    ，應僅論以一罪。又其併用妨害自由的方法行為以求達到恐
    嚇取財（未遂）的結果，為牽連犯，應從一重即恐嚇取財未
    遂罪處斷（最高法院65年台上字第3356號判例參照）。
五、檢察官起訴書中引用之所犯法條為刑法第347條第1項的擄人
    勒贖罪，惟經本院審理結果，被告之行為是犯刑法第346 條
    第3項、第1項的恐嚇取財未遂罪，已詳述如前。其基本社會
    事實既然沒有不同，即應由本院依刑事訴訟法第300條變更
    法條而為裁判。
六、被告乙○○所犯的恐嚇取財未遂罪，既屬於未遂犯，故依刑
    法第26條前段之規定，按既遂犯之刑減輕之。
七、原審以被告2人罪證明確，因之適用刑事訴訟法第300條、刑
    法第28條、第302條第1項、第346條第3項、第1項、第55條
    、第26條前段等規定，並審酌：(1)根據臺灣高等法院被告全
    國前案紀錄表之記載，被告戊○○在本件犯行前後，均無其
    他前科，品行應屬良善；被告乙○○於本件犯行前，無其他
    前科，但在本件犯行後，另有公共危險、過失傷害、竊盜等
    前科，品行較為不好；(2)被告乙○○所為本件犯行係在深夜
    時分，當街攔路押人上車，藉詞強索財物，並非法剝奪他人
    行動自由前後達3小時之久，行徑頗為囂張，也嚴重危害社
    會治安，應予從重處罰。尤其此等犯行，以非和平手段，為
    財產犯罪，自不宜量處得易科罰金之刑罰；(3)被告戊○○就
    上述非法剝奪行動自由部分，有共同犯行，本亦應從重量刑
    ，惟其就此部分，並無強勢主動的積極配合作為，僅係在礙
    於情面下，順勢配合，可以作為從輕量處之考量因素；(4)被
    告戊○○犯後矢口否認犯行，辯解內容並不合情理，竟企求
    經由證人丁○○因時間經過無意追究下之偏頗證詞，脫免刑
    責；被告乙○○犯後亦均否認犯行，直至原審審理終結之前
    ，才表示願就恐嚇取財、妨害自由之罪名認罪；惟仍未實際
    坦承交代犯行之犯後態度等一切情狀，分別量處被告乙○○
    有期徒刑1年4月、被告戊○○有期徒刑10月，核其認事用法
    並無不當，量刑亦堪稱妥適。而被告戊○○提起上訴，以其
    並未犯罪云云，及檢察官提起上訴，猶認被告2人所為構成
    擄人勒贖犯行云云，其等上訴皆無理由，均應駁回。
八、扣案諾基亞廠牌之行動電話一支（含電池），為被告乙○○
    所有，已據被告乙○○於原審審理時供明在卷（見原審卷第
    277 頁），其係供被告乙○○為恐嚇取財犯行時所用，亦如
    前述，故依刑法第38條第1項第2款宣告沒收。至於扣案摩扥
    羅拉廠牌之行動電話一支，為被告戊○○所有，雖亦經被告
    戊○○陳述明確（見同上頁），但此既與被告戊○○所犯之
    妨害自由罪沒有關聯，即與刑法第38條第1項各款所規定沒
    收的要件不合，故不宣告沒收，而應由檢察官另行依法處理
    。
據上論斷，應依刑事訴訟法第368條，判決如主文。
本案經檢察官甲○○到庭執行職務。
中    華    民    國    95    年    5    月    25     日
            刑事第七庭  審判長法  官  林  榮  龍
                              法  官  江  錫  麟
                              法  官  許  秀  芬
上列正本證明與原本無異。
如不服本判決應於收受送達後十日內向本院提出上訴書狀，其未
敘述上訴之理由者並得於提起上訴後十日內向本院補提理由書（
均須按他造當事人之人數附繕本）。
                              書記官    瑞  芳
中    華    民    國    95    年    5    月    26     日
附錄本案論罪科刑法條：
刑法第302條第1項
私行拘禁或以其他非法方法，剝奪人之行動自由者，處 5 年以下
有期徒刑、拘役或 300 元以下罰金。
刑法第346條
意圖為自己或第三人不法之所有，以恐嚇使人將本人或第三人之
物交付者，處6 月以上5 年以下有期徒刑，得併科1000元以下罰
金。
以前項方法得財產上不法之利益，或使第三人得之者，亦同。
前2項之未遂犯罰之。
                                                      Ａ


司法院資訊處製作；財團法人民間司法改革基金會備份。
